臺灣高等法院民事判決　　　　　　　　 95年度上易字第336號
上　訴　人
即被上訴人　　臺北縣米穀商業同業公會
法定代理人　　丁○○
訴訟代理人　　李富湧律師
複　代理人　　陳垚祥律師
　　　　　　　楊山池律師
被　上訴人
即　上訴人　　甲○○
訴訟代理人　　蘇靖雅律師
上列當事人間返還帳款事件，兩造對於中華民國95年3月3日臺灣
板橋地方法院94年度訴字第493號第一審判決各自提起上訴，上
訴人臺北縣米穀商業同業公會並為訴之追加，本院於96年3月6日
言詞辯論終結，判決如下：
    主      文
原判決關於命甲○○給付超過新台幣柒萬肆仟壹佰伍拾捌元及自
民國九十四年四月十日起至清償日止，按年息百分之五計算之利
息及該部分假執行之宣告並命甲○○負擔訴訟費用之裁判廢棄。
上開廢棄部分，台北縣米穀商業同業公會在第一審之訴及假執行
之聲請均駁回。
甲○○其餘上訴駁回。
台北縣米穀商業同業公會上訴及追加之訴均駁回。
第一審訴訟費用關於命甲○○負擔部分，及第二審訴訟費用關於
甲○○上訴部分，由甲○○負擔百分之七，餘由台北縣米穀商業
同業公會負擔。第二審訴訟費用關於台北縣米穀商業同業公會上
訴及追加部分，由台北縣米穀商業同業公會負擔。
    事實及理由
甲、程序方面：
一、按人民團體有違反法令、章程或妨害公益情事者，主管機關
    得予警告、撤銷其決議，停止其業務之一部或全部，並限期
    令其改善；屆期未改善或情節重大者，得為撤免其職員、限
    期整理、廢止許可、解散之處分，人民團體法第58條第1項
    定有明文。又商業團體如有違背法令或章程、逾越權限，妨
    害公益情事或廢弛會務者，主管機關應為警告、撤銷其決議
    、停止其業務之一部或全部、撤免其理事、監事、整理、解
    散，下級主管機關為第1項第3款至第6款之處分時，應報經
    上級主管機關核准，商業團體法第67條第1項、第3項分別定
    有明文。而商業同業公會，性質上為人民團體中之商業團體
    ，自有人民團體法及商業團體法之適用，而人民團體法第58
    條及商業團體法第67條就主管機關得限期命商業團體整理之
    事由、要件均有不同，尚難認商業團體法第67條即係人民團
    體法第58條之特別規定，仍應視具體情形以定其適用範圍。
    另內政部為督導各級人民團體，於民國88年6月23日以台
    內社字第8881247號令修正公布督導各級人民團體實施辦法
    全文共24條。而被上訴人即上訴人甲○○自90年6月1日擔任
    上訴人即被上訴人臺北縣米穀商業同業公會（下稱臺北縣米
    穀公會）第21 屆理事長，任期3年，至93年5月間即已屆滿
    ，惟未改選，依商業團體法第6條規定，其主管機關為縣（
    市）政府，則臺北縣米穀公會既為臺北縣政府立案之商業同
    業公會，其主管機關即為臺北縣政府，故經臺北縣政府於93
    年7月2日以北府社團字第0930461069號函命臺北縣米穀公會
    於30日內依督導各級人民團體實施辦法第18條規定辦理改選
    ，逾期即依人民團體法第58條第5款規定限期整理，嗣臺北
    縣米穀公會仍未依法改選理、監事，嗣經臺北縣政府依人民
    團體法第58條規定，於93年8月20日以北府社團字第0930582
    815號函停止臺北縣米穀公會理、監事之職權，復於93年9月
    13日以北府社團字第0930625095號函，指定亞東飯王食品股
    份有限公司（下稱亞東公司）擔任整理小組召集人，進行整
    理工作，經亞東公司指定丁○○為代表，故丁○○確係整理
    小組召集人，業經原法院依職權向臺北縣政府查明屬實，並
    有該府94年6月7日北府社團字第0940363798號函暨派定書影
    本1件在卷可憑（見原法院卷第149頁至第154頁），堪認丁
    ○○確係臺北縣米穀公會之法定代理人無訛，甲○○抗辯丁
    ○○未能合法代理臺北縣米穀公會云云，洵無足採。
二、按於第二審為訴之變更、追加或提起反訴，非經他造同意，
    不得為之。但民事訴訟法第255條第1項第2款至第6款情形，
    不在此限，同法第446條第1項定有明文。臺北縣米穀公會於
    原審主張依民法第541條第1項之規定，請求甲○○返還帳款
    ，於本院另追加依同法第544條之規定，請求甲○○負損害
    賠償之責，核屬民事訴訟法第255條第1項第2款「請求之基
    礎事實同一者」，依上開說明，於法並無不合，應予准許。
乙、實體方面：
一、臺北縣米穀公會起訴主張：甲○○於90年6月1日接任該公會
    第21屆理事長，接任後僅於93年1月間召開第22屆第1次會員
    代表大會及理、監事會，惟未經主管機關臺北縣政府准予備
    查。嗣臺北縣政府以臺北縣米穀公會已2年以上未將會議紀
    錄報府備查，乃於93年3月16日以北府社團字第0930134282
    號函，命臺北縣米穀公會於1個月內補送會議紀錄或召開會
    議，否則將依規定辦理限期整理，然甲○○竟置若罔聞，臺
    北縣政府乃於93年9月13日以北府社團字第0930625095號函
    ，遴選整理小組成員，並由亞東公司擔任整理小組召集人。
    嗣經整理小組召集4次會議，完成工作報告、財務收支結算
    表，計算出自90年6月1日起至93年9月23日止之總收入為新
    臺幣（下同）2,503,336元；支出方面，甲○○聘僱丙○○
    擔任總幹事一職，並不合法，其薪資報酬及勞健保費用均應
    全數扣除，其他部分則為支出無單據、單據不符或單據無統
    一編號，自不得認列為支出項目，是臺北縣米穀公會認列之
    總支出應為1,102,035元，應結餘1,401,301元，但甲○○於
    93年9月23日僅移交存款253,861元，尚不足1,147,440元，
    爰依民法第541條第1項之規定，求為命甲○○如數給付，及
    自起訴狀繕本送達翌日起加計法定遲延利息之判決。
　　甲○○則以：伊任職臺北縣米穀公會理事長期間，公會事務
    繁忙，任職之初，根本無任何可動用之資金，經伊大力整頓
    ，甚至自掏腰包支付許多公會所需款項，臺北縣米穀公會始
    能正常運作，甚至有結餘款項。而聘請丙○○擔任總幹事，
    係負責公會所有支出、收入及帳目之製作，乃屬會務所需，
    且甲○○之前之理事長及丁○○均聘有總幹事處理會務。另
    臺北縣米穀公會提出之流水帳，係臺北縣米穀公會自行製作
    ，不具實質證據力；又甲○○任職期間曾代公會先行支出多
    項費用，臺北縣米穀公會迄未返還代墊費用。又臺北縣米穀
    公會固主張收入總額為2,503,336元，然查依丙○○製作之
    現金帳所載，總收入僅2,185,827元，臺北縣米穀公會並未
    舉證證明收入總額，自應以丙○○製作之現金帳所載收入總
    額為準等語，資為抗辯。
二、原審命甲○○給付臺北縣米穀公會429,494元，及自94年4月
    11日起加計法定遲延利息，並駁回臺北縣米穀公會其餘之請
    求，臺北縣米穀公會提起上訴，聲明：
    (一)原判決關於後開第二項之訴部分廢棄。
    (二)甲○○應再給付臺北縣米穀公會674,483元，及自94年4月
      11日起至清償日止，按週年利率5%計算之利息。
    (三)第一項廢棄部分及第二審訴訟費用均由甲○○負擔。
    對於甲○○之上訴則聲明：上訴駁回。
    甲○○對於臺北縣米穀公會之上訴聲明：上訴及追加之訴均
    駁回。
    並就原審敗訴部分提起上訴，聲明：
    (一)原判決不利於甲○○部分廢棄。
    (二)前開廢棄部分，臺北縣米穀公會於第一審之訴駁回。
    (三)訴訟費用由臺北縣米穀公會負擔。
    〔臺北縣米穀公會就原審敗訴之43,463元（1,147,440－
     429,494－674,483＝43,463），未提起上訴而告確定〕。
三、兩造不爭之事實：
    (一)甲○○於90年6月1日接任臺北縣米穀公會理事長。
    (二)臺北縣政府93年9月13日以北府社團字第0930625095號函
      遴選臺北縣米穀公會整理小組，並指定亞東公司擔任整理
      小組召集人，限期於3個月內完成整理工作，前開函文及
      整理小組名冊形式上均為真正。
    (三)本件訴訟的之法律關係為民法第541條第1項。
四、兩造爭執要旨：(一)甲○○有無權利未經公會同意聘請丙○○
    總幹事？(二)支出丙○○之薪資及勞健保費用674,483元，得
    否請求上訴人甲○○返還？(三)甲○○擔任理事長期間收入總
    額若干？又其總支出若干？(四)甲○○應返還之金額若干？(五)
    甲○○處理本件事務有無過失或逾越權限之行為？經查：
  (一)甲○○有權聘請丙○○為總幹事：
    台北縣米穀公會主張丙○○前向公會所領之薪資及勞健保費
    用67萬4483元部分，不應核列云云，惟按商業同業公會，得
    依其章程聘僱會務工作人員，承理事長之命辦理會務，商業
    團體法第26條定有明文。又依台北縣米穀公會章程第27條：
    本會得聘僱會務人員若干名由總幹事簽請、承理事長之命辦
    理一切會務工作，其任免均由總幹事簽請理事長同意後提報
    理事長通過（見原審卷第40頁），是依該章程之規定，理事
    長確得聘僱總幹事，且規定會務人員若干名應由總幹事簽請
    理事長同意後提報理事會通過，未規定總幹事亦須經由相同
    程序聘用，否則將致總幹事未聘任前，無總幹事得簽請理事
    長同意後提報理事會通過，足證總幹事並無章程第27條規定
    之適用，而係得委由理事長直接聘用，如除總幹事之外另須
    聘用其他會務人員，始須經理事會之同意。台北縣米穀公會
    亦自認丁○○擔任理事長後曾聘請訴外人李淑慧擔任總幹事
    ，係兼任性質，月薪1萬元，後來因薪水沒有發而未再續任
    （見同前卷第268頁），足證理事長確有聘任總幹事之需要
    ，自難認甲○○未經理事會同意聘請丙○○擔任總幹事有違
    反與處理自己事務同一之注意義務，亦難認係逾越權限之行
    為。台北縣米穀公會上開主張，顯非可採。
  (二)支出丙○○之薪資及健保費用674,483元不得請求甲○○返
    還：
    1.除依前述事證足認總幹事丙○○確為台北縣米穀公會之總
      幹事外，台北縣米穀公會95年3月27日所提出之聲明上訴
      狀係載稱：「然丙○○確有幫被上訴人（按指甲○○）的
      忙，代為收取會費，但未處理公文，故上訴人公會整理小
      組以工作只作一半，付一薪資而給予每月16,000元之貼補
      ，應屬合理」云云，亦無道理，蓋：台北縣米穀公會既已
      承認丙○○當時確係受僱於公會，其是否工作認真等情，
      均無影響其領受薪資及勞健保之權利。該公會今日單憑其
      工作不認真，即認為當初公會不應付其薪資、勞健保費用
      ，而要求甲○○賠償，實違一般經驗。況且，當時僱用丙
      ○○並非甲○○之意思，而是由當時之監事何禮松所介紹
      。而且，丙○○是否工作認真，是否因而致公會受有損害
      ，台北縣米穀公會應針對丙○○起訴求償，豈有丙○○帳
      目記載有誤也向甲○○求償、丙○○工作不認真也向甲○
      ○求償之理。
    2.上訴人甲○○任職公會理事長期間係無給職，依法僅有具
      體輕過失之責任，台北縣米穀公會如有損害應向丙○○追
      訴，始為正途。
    3.況證人丙○○於本院8月2日到庭更證稱：「（問：你是否
      只處理公會的事？是否有處理甲○○的私人事情？）答：
      我負責公會的發文、收文。」、「（問：公會的收、發文
      是否要交給其他理事看？」答：理事長很少來公會，通常
      是電話聯絡。」、「（問：90年5月1日到93年任總幹事期
      間是否有與其他理、監事聯絡？）答：除了開會，平常很
      少」、「（問：在這期間他們（理、監事）是否有質疑你
      的總幹事身分？）答：沒有。」。自前述證言內容觀之，
      足證丙○○90年5月1日到93年任總幹事期間，為公會處理
      相關事宜，與甲○○無關，且於兩年有餘之任職期間，亦
      與其他理、監事聯絡，卻未曾有任何理、監事針對公會聘
      僱其任總幹事一職提出任何質疑或異議；此亦在在證明甲
      ○○說明係當時之台北縣米穀公會之理事所多數同意，及
      該公會之歷屆理事長皆有聘任總幹事處理會務，更有前任
      理事長不但以三萬元以上之月薪聘任一位總幹事，更聘任
      三位辦事，該人員之月薪亦有二萬元以上等慣例存在之事
      實，已如前述，更足證台北縣米穀公會自應負責丙○○之
      薪資給付。
    4.稽此，台北縣米穀公會請求甲○○返還薪資及勞健保費用
      674,483元顯無理由。
  (三)甲○○擔任理事長期間之總收入及總支出：
    1.原證四之現金帳冊不得作為甲○○任職期間之收、支參考
      ：
      (1)丙○○於原審證稱：現金帳係整理小組要其製作，其任
        職期間有做流水帳，給理事長簽名，本現金帳係事後補
        做的（參見本院卷第87頁）。
      (2)丙○○與本院審理中再證稱：現金簿如有塗改的地方是
        李東義的女兒李淑惠寫的，鉛筆的地方則為丙○○所寫
        。並非所有單據整理後始登載於現金簿，如618,000元
        省米聯之會費，整理小組即不予承認，又現金帳有被改
        過，現金帳被改的地方單據已被抽掉（見本院95年11月
        15  日準備程序筆錄）。基上，台北縣米穀公會請求甲
        ○○返還帳款之原證四現金帳簿，非經任職理事長時期
        之甲○○所簽名之流水帳冊，應可認定，台北縣米穀公
        會以之作為甲○○任職該公會理事長期間之收、支情形
        ，顯非適當之證據方法。
    2.總收入部分；
      (1)台北縣米穀公會所提出之「過年年度會費」27,000元、
        「上級會費代收」53,600元，並無憑證可資證明確有前
        開收入。故前開收入項下即誤差80,600元（27,000＋
        53,600＝80,600）。台北縣米穀公會所提出之用以證明
        「過年年度會費」27,000元收入之上證一（見本院卷第
        96頁），係其所自行製作，當不具證據能力，且時間點
        為88年至89年9月間，顯非甲○○之任職期間，倘真有
        此收入，則又與上訴人何干？況自台北縣米穀公會所提
        出之銀行存摺影本觀之（見本院卷第103-112頁），並
        未有此等金額之匯入，是以在在顯示台北縣米穀公會所
        提出之上證一不但無證據能力，更無法證明確有此27,
        000元收入。台北縣米穀公會用以證明「上級會費代收
        」53,600元之上證五號之現金帳（見本院卷第116 頁）
        ，仍僅係該公會所自行製作，當不具證據能力，台北縣
        米穀公會迄今仍無憑證可資證明確有前開收入，故前開
        收入項下即誤差80,600元（27,000＋53,600＝80,600）
        。
      (2)台北縣米穀公會所提出之「存款利息」4,434元，與其
        所提出之資料不符，依其所提出之資料核計「存款利息
        」應僅有2,305元。故前開收入項下即有誤差2,129元（
        計算式4,434－2,305＝2,129）。
      (3)台北縣米穀公會所提出之「房租押金」3萬元，惟銀行
        存款記錄僅有1萬5000元，故台北縣米穀公會前開收入
        項下即有誤差1萬5000元（計算式30,000－15,000＝
        15,000）台北縣米穀公會所提上證三號用以證明收入租
        金3萬元云云，實屬錯誤，此自其提出之上證五第一頁
        即足證明，蓋依該頁之記載，其中15,000元部分實已退
        還；換言之，台北縣米穀公會未自行確認其所提供之現
        金帳等資料，即誤為主張收入租金3萬元云云，顯非實
        情，反觀甲○○自始即自行比對台北縣米穀公會所提出
        之銀行存款明細及現金帳內容，並確認收入租金僅有1
        萬5 千元，始為正確。故台北縣米穀公會前開收入項下
        即有誤差1萬5000元（計算式30,000－15,000＝15,000
        ）。
      (4)是以縱依台北縣米穀公會所主張之收入總額250萬3336
        元為準，亦應扣除前開8萬600元、2129元、1萬5000元
        ，合計9萬7729元（按：即收入總額應減列為240萬5607
        元。）
    3.總支出部分：
      甲○○主張：支出總額除原審認定之1,819,981元外，尚
      應增列就職典禮費用8萬9607元及省米聯代表費16萬8000
      元。該判決認定甲○○擔任理事長期間應增加核列之支出
      金額為717,946元（即丙○○薪資額674,483元＋如附表所
      示其餘應增加核列支出43,463＝717,946元），加計台北
      縣米穀公會原已核列之支出金額1,102,035元，共計1,819
      ,981元，應再扣除下列項目云云，經查：
      (1)「就職典禮費用」，係因就職典禮在賓王飯店舉行，故
        當時公會有所花費，花費共計8萬9607元，此有8萬9607
        元之收據可憑（見本院卷第46頁上證一）。又台北縣米
        穀公會所提呈之「民事爭點整理狀」主張係甲○○個人
        慶祝，故應自行付費云云，與事實不符，此從當時所照
        之照片即可看出確係台北縣米穀公會所舉辦之就職典禮
        非甲○○個人之餐會（見本院卷第74頁參上證二）。
      (2)「省米聯代表費」（編號131）16萬8000元，應由公會
        負擔，始為允洽，蓋公會曾於93年4月28日召開理監事
        會議，會議結論16萬8000元由公會代墊，當日除有理事
        在場外，與會者還有丙○○、省米聯辦事員乙○○等人
        在場，此從證人乙○○及丙○○證述之內容即明；不惟
        如此，證人丙○○於本院8月2日當庭亦證述：「（問：
        省米聯代表會的會費168,000元的事情有何決議？）答
        ：……當時是由省米聯的幹事乙○○來收錢，公會去參
        加的人，是李東義、連輝明（常務理事）、呂純吉（理
        事）、邱進春（理事）、何禮松（常務監事），本次的
        會議有會議記錄，可從公會的電腦查到，結論就是168,
        000元由公會代墊。」。「省米聯代表費」既係公會之
        理監事等，到省米聯去開會，非為個人旅遊，衡情應由
        公會負擔，始合乎經驗法則。
      (3)前開257,607元（89,607＋168,000＝257,607）之支出
        ，事證俱在，應由台北縣米穀公會支出，甲○○主張該
        項支出，應予核列，尚非無據。
    (四)甲○○應返還之金額為74,158元本息：
      依前述分析，原審多列總收入97,729元，少列總支出257,
      607元，合計355,336元（計算式97,729＋257,607＝355,
      336）。則甲○○應返還之金額為原審認定之429,494  元
      ，再扣除355,336元，得74,158元（計算式：429,494－
      355,366＝74,158）。
    (五)甲○○處理本件委任事務並無過失或逾越權限之行為：
      甲○○於90年6月1日起擔任台北縣米穀公會理事長，任期
      至93年5月31日屆滿，在此期間其處理公會之事務，如聘
      任丙○○擔任總幹事，給付薪資報酬及勞健保費，處理公
      會日常事務，其均能依台北縣米穀公會之指示辦理，依原
      審法院及本院審核其處理委任事務並無過失或逾越權限之
      行為，前述應返還之74,158元係依民法第541條第1項受任
      人因處理事務，所收取之金錢物品及孳息，應交付與受任
      人即台北縣米穀公會者，並非其處理委任事務有任何過失
      或逾越權限之行為，除此，台北縣米穀公會並無法舉證證
      明甲○○處理本件委任事務有過失或逾越權限之行為，則
      台北縣米穀公會為訴之追加，依民法第544條請求甲○○
      給付如訴之聲明所示之金額，難謂有據，不應准許，應予
      駁回。
五、綜上所述，台北縣米穀公會依民法第541條第1項之規定，求
    為判命甲○○給付74,158元及自94年4月10日起至清償日止
    ，按年息百分之五計算之利息，尚稱有據，應予准許。原審
    判決此部分台北縣米穀公會勝訴，核無不合，應予維持，甲
    ○○上訴論旨，指摘原判決此部分不當，聲明廢棄改判為無
    理由，應予駁回上訴。至於逾上開金額之部分，原判決亦予
    准許，判決甲○○敗訴，尚有可議，甲○○上訴論旨，指摘
    原判決此部分不當，聲明廢棄改判，為有理由，爰將原判決
    此部分廢棄改判。另台北縣米穀公會，上訴之論旨指摘原判
    決駁回其674,483元本息部分，尚有未洽，應廢棄該部分，
    判命再給付674,483元云云，為無理由，應予駁回上訴，又
    其另追加依民法第544條請求判命甲○○給付上開金額，亦
    無理由，應予駁回其追加之訴。
六、本件事證已臻明確，兩造其餘之攻防方法，經審酌認與判決
    效果不生影響，無庸逐一論述，併此敘明。
七、據上論結，本件甲○○上訴為一部有理由，一部無理由，台
    北縣米穀公會上訴及追加之訴均無理由，依民事訴訟法第44
    9條第1項、第450條、第79條、第78條，判決如主文。
中　　華　　民　　國　　96　　年　　3 　　月　　20　　日
                  民事第十五庭
                      審判長法  官  湯美玉
                            法  官  黃國永
                            法  官  郭松濤
正本係照原本作成。
不得上訴。
中　　華　　民　　國　　96　　年　　3 　　月　　21　　日
                            書記官  方素珍
